【裁判字號】    98,抗,117
【裁判日期】    980227
【裁判案由】    清償債務
【裁判全文】
臺灣高等法院民事裁定                   98年度抗字第117號
抗  告  人  甲○○
相  對  人  乙○○
            侯世卿
上列當事人間因清償債務事件，對於中華民國97年12月17日台灣
台北地方法院北院隆民日97年度移調字第308號函提起抗告，本
院裁定如下：
    主  文
原裁定廢棄。
    理  由
一、抗告意旨略以：本件於民國97年5月27日調解當時，抗告人
    並不同意相對人可以遲誤幾天清償債務 ，調解筆錄內容第1
    頁第10列第5個字 「未」乃電腦打字誤寫，應更正為「遲誤
    」以符合民事訴訟法第396條第2項之法定用語，暨辦理民事
    訴訟事件應行注意事項第161條第3項之規定，倘不更正，恐
    相對人等遲誤履行時，抗告人無法持該調解筆錄聲請強制執
    行，故請准將調解筆錄上所載「如有一期未履行視為全部到
    期」更正為「如有一期遲誤履行視為全部到期」等語。
二、按調解筆錄，如有誤寫、誤算或其他類此之顯然錯誤者，法
    律上雖無得為更正之明文，惟由民事訴訟法第416條第1項、
    第380條第1項、強制執行法第4條第3款等規定觀之，調解筆
    錄與確定判決有同一之效力，民事訴訟法第232條第1項關於
    判決書更正錯誤之規定，於調解筆錄有同一之法律理由，自
    應類推適用。又當事人或訴訟關係人對於法院書記官所記筆
    錄，如認為有錯誤或遺漏者，應先向法院書記官聲請更正或
    補充之，俟法院書記官就此為處分後，如有不服，始得對該
    處分向書記官所屬之法院提出異議，此觀民事訴訟法第216
    條第2項、第240條之規定自明。而裁定者，乃法院、審判長
    、受命法官或受託法官在訴訟中所為判決以外之意思表示，
    民事訴訟法並未規定裁定書應具備如何之法定方式，故法院
    為意思表示，依慣例以批示或通知行之，雖不用裁定之名稱
    ，然其同為裁定之性質，當事人如有不服，自應准以抗告程
    序救濟。
三、經查：
  (一)本件抗告人於97年11月9日具狀聲請更正原法院97年5月27
      日調解筆錄，經法官於抗告人聲請狀上批示：「本件非判
      決結案，故無所謂判決之更正，至有關調解筆錄之更正，
      請書記官依法處理」等語後，於97年11月14日以北院隆民
      日97年度移調字第308號函覆抗告人：「本件非判決結案
      ，故無所謂判決之更正，有關解調筆錄所載『如有一期未
      履行視為全部到期』並無違誤，請查照」等語（見原法院
      97年度移調字第308號卷頁111、115）。嗣抗告人於97年
      12月8日具狀就上開函文提出異議，經法官於該異議狀上
      批示：「函覆本件調解筆錄內容並無『誤寫』之情事，台
      端請求更正，礙難照准」等語，並以97年12月17日北院隆
      民日97年度移調字第308號函文通知抗告人（見原審移調
      卷頁117、124），則原法院上開97年12月17日函文雖未以
      制式裁定格式行之，仍屬法院所為意思表示，旨在駁回抗
      告人之異議，應視為裁定性質，抗告人於97年12月24日收
      受該函後，於98年1月3日對之提起抗告，尚無不合，先予
      敘明。
  (二)經本院調閱原法院97年度移調字第308號清償債務事件之
      97年5月27日調解筆錄（下稱系爭調解筆錄）之原本，其
      調解成立內容第一點第(二)項記載「如有一期未履行視為全
      部到期，並願加計給付壹拾萬元違約金」等語明確，並經
      到場之當事人及調解委員當庭閱覽無誤後簽名，此有經抗
      告人甲○○簽名之系爭調解筆錄原本可稽，核無抗告人所
      指將「遲誤」誤寫為「未」之顯然錯誤情事，抗告人以此
      為由聲請更正系爭調解筆錄，自無理由。原法院因認系爭
      調解筆錄所載『如有一期未履行視為全部到期』並無誤寫
      之情事，固非無見。
  (三)惟依系爭調解筆錄原本之簽名欄所載，於該調解期日到場
      並簽名之當事人為「原告甲○○」、「被告乙○○」及「
      被告共同訴訟代理人李莉卿律師」，至「被告候世卿」則
      未到場，而系爭調解筆錄「到場調解關係人」欄將到場之
      「被告乙○○」誤載為「被告侯世卿」乃顯然之錯誤，依
      上開說明，仍應由原法院書記官為更正之處分。抗告意旨
      雖未指摘及此，然系爭調解筆錄既有上開顯然之錯誤，原
      法院逕予駁回抗告人對書記官處分之異議，仍有未洽，爰
      由本院將原裁定廢棄，發回原法院更為妥適之處理。
四、據上論結，本件抗告為有理由，爰裁定如主文。
中    華    民    國    98    年    2     月    27    日
                    民事第十四庭
                        審判長法  官  張  蘭
                              法  官  黃麟倫
                              法  官  鄭純惠
正本係照原本作成。
不得抗告。
中    華    民    國    98    年    3     月    2     日
                              書記官  劉麗芬


司法院資訊處製作；財團法人民間司法改革基金會備份。
